臺灣基隆地方法院民事判決　　　　　　　　　　　　　九十三年度訴字第三五三號
　　原　　　告　合作金庫銀行股份有限公司
　　法定代理人　丙○○
　　訴訟代理人　甲○○
　　被　　　告　丁○○
　　　　　　　　乙○○
當事人間塗銷所有權移轉登記事件，本院於九十三年十一月十日言詞辯論終結，判決
如下：
    主  文
被告丁○○於民國九十一年九月五日就附表所示之不動產所為贈與被告乙○○之債權
行為及物權行為應予撤銷。
被告乙○○應將如附表所示之不動產以夫妻贈與為原因於民國九十一年九月五日向基
隆市信義地政事務所辦理所有權移轉之登記予以塗銷。
訴訟費用由被告負擔。
    事實及理由
一、原告主張被告丁○○於民國（下同）八十八年十二月三十日向原告借款新臺幣（
    下同）二百萬元，約定於八十九年十二月三十日清償，經原告查詢聯合徵信中心
    ，被告丁○○無不良紀錄，且邀同訴外人邱淑娟、邱克仁為連帶保證人，當時連
    帶保證人頗有資力，原告乃准予換約續貸。惟被告丁○○僅繳利息至八十九年八
    月三十日止，尚欠原告本金二百萬元，並經鈞院以九十二年度促字第八五八七號
    發支付命令並確定在案。詎被告丁○○為逃避債務，竟於九十一年九月五日將附
    表所列不動產無償贈與被告乙○○，並完成所有權移轉登記；因被告丁○○前向
    原告借款多筆，原告為處理其他巨額款項，乃先找保證人協談清償事宜，保證人
    允諾嗣工程款撥下後即代予清償，然其工程款仍在纏訟中，迄未清償借款，原告
    乃於九十二年五月發支付命令督促被告丁○○清償，因故延至今年初始欲就被告
    丁○○之財產執行，然於九十三年四月初向地政機關申請不動產登記謄本，方知
    被告丁○○已將其如附表所示之不動產（簡稱系爭不動產）移轉予被告乙○○。
    被告丁○○迄未清償對原告所負債務，截至九十三年十月二十日止，尚積欠原告
    三百零六萬四千七百二十八元，經原告調查被告丁○○財產所得，被告丁○○實
    無力清償原告債權。是若不撤銷被告間之贈與行為，原告之債權將因被告丁○○
    之贈與行為，致有不能履行或履行困難之情形，顯侵害原告債權，爰依民法第二
    百四十四條第一項之規定請求撤銷被告間之贈與行為，並塗銷系爭不動產之所有
    權移轉登記，回復為被告丁○○所有等語。
二、被告丁○○則以原就職於系爭借款保證人即訴外人邱淑娟經營之林昌營造有限公
    司，八十八年四月間訴外人邱淑娟載被告丁○○至原告合作金庫蘇澳分行，抵達
    時方告知並要求被告丁○○具名向原告銀行借款而由其提供土地擔保，被告丁○
    ○當時因怕失業，又認為保證人邱淑娟提供土地擔保應無清償問題，故隨同進入
    銀行二樓，見行員已備妥空白之相關借款文件，被告丁○○於倉促間簽名蓋章（
    本票借據上之簽名非被告所書，蓋章是被告印章，至於授信約定書上的簽名、蓋
    章均由被告所為），而行員並未與被告丁○○交談或作徵信調查，被告丁○○先
    前與該行並無往來，顯見原告與保證人邱淑娟事前已為協議，被告丁○○就系爭
    借款之撥付、利息支付或清償期限為何全不知情，直至近日方知本件借款為信用
    貸款。被告丁○○於八十九年四月間已自訴外人邱淑娟公司離職，對於原告所列
    債務是否清償或何時到期實不知情，至原告聲請對被告丁○○發支付命令前，原
    告從未向被告丁○○提出任何催繳情事。自原告起訴事實觀之，系爭借款於八十
    九年十二月三十日到期而僅繳息至八十九年八月三十日，依銀行作業慣例，原告
    早應向被告催繳，然原告至九十二年五月十四日方向鈞院聲請發支付命令，期間
    相距兩年多是否另有他情？而系爭借款自八十八年八月三十日至八十九年八月三
    十日究為何人繳息？原告心知肚明，足見其催繳對象並非被告，益證原告明知真
    正借款受領人與清償人為訴外人邱淑娟，原告雖持有被告之簽名借據，但原告與
    邱淑娟對被告丁○○故意隱瞞共同侵權及違反善良風俗之嫌，足證被告並無故意
    逃避債務。又系爭不動產非本件借款契約標的（非抵押或擔保標的），於原告未
    提出其債權主張前，依民法第二百四十四條第三項之規定：「債務人之行為非以
    財產為標的，或僅有害於以給付特定物為標的之債權者，不適用前二項之規定。
    」，被告丁○○對該標的有自由處分之權利。查原告於九十二年五月始向被告請
    求清償借款，然系爭不動產於九十一年九月五日即登記為被告乙○○所有，且系
    爭不動產之移轉原因雖記載為贈與，然實包含第三人之債權移轉，非無償贈與，
    ，被告乙○○事前不知被告丁○○與原告有債務關係。系爭不動產既於原告主張
    權利前已非被告丁○○所有，亦非借款契約之擔保，故被告乙○○與原告並無債
    務關係，原告請求撤銷被告間之贈與行為並予以塗銷，實無理由。被告乙○○則
    以系爭不動產本為伊所有，只是以被告丁○○名義登記，嗣因被告丁○○向伊姊
    陸靜芳借款，並以系爭不動產設定抵押，因伊姊較信任被告乙○○，故表示只要
    將系爭不動產所有權移轉予被告乙○○，就塗銷抵押權登記等語置辯。
三、本件原告主張被告丁○○於八十八年十二月三十日以其名義向原告借款二百萬元
    ，因該筆借款自八十九年八月三十日後未依約繳納利息，經原告於九十二年五月
    十四日向本院聲請發支付命令確定，於九十三年四月七日向地政機關申請系爭不
    動產謄本欲進行假處分執行時，始發覺系爭不動產業經被告丁○○以夫妻贈與名
    義於九十一年九月五日移轉登記予被告乙○○，被告丁○○現已無資力清償積欠
    原告之債務等情，業據原告提出經被告丁○○簽名蓋章之本票、授信約定書、本
    院九十二年度促字第八五八七號支付命令暨確定證明書、系爭不動產登記謄本暨
    異動索引、財團法人金融聯合徵信中心八十八年被告丁○○資料查詢單、財團法
    人金融聯合徵信中心被告資料查詢單、財政部台灣省北區國稅局被告丁○○九十
    二年度綜合所得稅各類所得資料清單、財產歸屬資料清單、合作金庫銀行債權計
    算書等各一件為證；被告丁○○亦坦承確有在原告所提出之本票上蓋章及授信約
    定書上簽名蓋章，現已無資力償還原告所請求之借款等情不諱，惟辯稱該筆款項
    實際借款人係訴外人邱淑娟，原告自不得要求被告丁○○負清償借款之責；且系
    爭不動產雖係被告丁○○以夫妻贈與方式移轉予被告乙○○，惟移轉目的並非無
    償贈與，而係由被告乙○○負責償還被告丁○○向訴外人陸靜芳之借款，被告丁
    ○○並無詐害原告債權之行為存在等語。而被告乙○○則以系爭不動產本為伊所
    有，只是以被告丁○○名義登記，嗣因被告丁○○向伊姊陸靜芳借款，並以系爭
    不動產設定抵押，因伊姊表示只要將系爭不動產所有權移轉予被告乙○○，就塗
    銷抵押權登記，故才將系爭不動產移轉登記予被告乙○○，由被告乙○○負責償
    還積欠訴外人陸靜芳之借款等語置辯。
四、承上所述，本件兩造之爭點應在於：(一)被告丁○○對於本件二百萬元之借款應否
    負清償之責？(二)被告間移轉系爭不動產所有權之行為是否為無償行為？(三)系爭不
    動產移轉贈與行為是否有害及原告之債權？茲分別論述如下：
  一被告丁○○對於本件二百萬元之借款應否負清償之責？
    按債權債務之主體，應以締結契約之當事人為準，故凡以自己名義與人締約為債
    務之負擔者，即對於債權人當然負契約上當事人應有之責任，至其實際享用債權
    金額之人為何，原非所問，不得以所借之款係供給他人使用為詞，對於債權人主
    張免責（最高法院十八年度上字第一六○九號、十九年度上字第三八二號判例參
    照）。被告丁○○雖以用其名義向原告貸款之二百萬元非其取得使用等語置辯，
    惟原告既已依約將上開二百萬元款項匯入被告丁○○帳戶內，此有原告提出之放
    款支出傳票、收入傳票等影本各一件為證，可徵原告確有將該筆二百萬元款項匯
    入被告丁○○帳戶，是被告丁○○縱使實際上未取得該二百萬元款項使用，或該
    筆借款利息係由訴外人邱淑娟負責清償，被告丁○○既以其名義向原告借款，並
    於本票上蓋章及授信約定書上簽名蓋章，其與原告間之消費借貸契約即已成立，
    揆諸前揭說明，被告丁○○並不能以該筆借款實際非其使用為由，向為債權人之
    原告主張免負清償之責。
  二被告間移轉系爭不動產所有權之行為是否為無償行為？
    (一)按附有負擔之贈與契約雖雙方當事人均負擔給付義務，但雙方所負給付並非互
      為對立且無對價關係，負擔僅屬贈與契約之附款，受贈人於受領贈與物後，始
      有履行其負擔之義務，自屬無償契約，且為單務契約。
    (二)本件被告丁○○抗辯其所以將系爭不動產移轉登記予被告乙○○，係由被告乙
      ○○負責償還其向訴外人陸靜芳之借款之故，被告乙○○亦辯稱系爭不動產原
      屬伊所有，係其姐陸靜芳表示需回復登記在伊名下才願將設定之抵押權塗銷，
      而伊亦有陸續還款云云。惟此業經原告所否認，被告乙○○復未能提出有向第
      三人陸靜芳還款之證明，可徵被告間移轉系爭不動產所有權之行為是否為有負
      擔之贈與已有可疑；退萬步言，縱使被告丁○○確有向訴外人陸靜芳借款而交
      由被告乙○○還款，被告乙○○除受領系爭不動產之贈與物外，尚須承受被告
      丁○○向第三人陸靜芳之債務，則其等間此部分之約定即屬前述附負擔贈與契
      約，即以受贈人對於贈與人或第三人負有一定給付義務為附款之贈與，為特別
      贈與之一種，惟該贈與契約所負之負擔，與贈與之財產間，既有如前述被告乙
      ○○無法證明有還款之對價關係，則性質上仍屬無償契約。故被告間所為之系
      爭不動產移轉贈與行為仍應屬無償行為，自不待言。
  三系爭不動產移轉贈與行為是否有害及原告之債權？
    本件依原告所提財團法人金融聯合徵信中心八十八年被告丁○○資料查詢單、財
    團法人金融聯合徵信中心被告資料查詢單、財政部台灣省北區國稅局被告丁○○
    九十二年度綜合所得稅各類所得資料清單、財產歸屬資料清單等資料顯示，被告
    丁○○之財產雖尚有一九九七年出廠之汽車一部及投資三筆（分別為台洋營造股
    份有限公司八百萬、巴泉工程股份有限公司三十萬、六禾營造股份有限公司一百
    萬），惟該三筆投資業經被告丁○○自承僅是登設在其名下之股份，現該三家公
    司均已倒閉，其僅剩下一部車子，現名下無任何財產，也沒有工作等語（見本院
    九十三年十一月十日、九十三年十月二十日言詞辯論筆錄），核與原告所述相符
    ，顯見被告丁○○在將系爭不動產移轉贈與予被告乙○○後，使原告對被告丁○
    ○債權之追償，發生履行不能或履行困難之情形，自屬有損及原告之債權。是原
    告主張被告丁○○、乙○○間之上開不動產贈與、移轉登記行為，有害及原告對
    被告丁○○之債權，即屬可採。
五、至於被告舉民法第二百四十四條第三項之規定：「債務人之行為非以財產為標的
    ，或僅有害於以給付特定物為標的之債權者，不適用前二項之規定。」主張系爭
    不動產非借款契約之標的，亦非借款之擔保，被告丁○○對該標的有自由處分之
    權利云云。惟民法第二百四十四條第三項所指「債務人非以財產為標的之行為」
    ，係指基於身分權、身分財產權或人格權所為之行為；又關於「債務人之行為僅
    有害於以給付特定物為標的之債權」，係因撤銷權之行使，是以維護債權之共同
    擔保為目的，並非為確保特定債權之直接履行，故如債務人之行為僅有害於債權
    人以給付特定物為標的之債權，即不得依民法第二百四十四條第一、二項之規定
    行使撤銷權。惟本件被告為贈與行為標的之系爭不動產本為「財產」，其贈與自
    屬以財產為標的之法律行為，而原告之受損害者，又非以給付系爭不動產為標的
    之債權，原告自得依民法第二百四十四條第一項之規定行使撤銷權。至於被告乙
    ○○稱其受贈時不知被告丁○○有借款云云，似以其於受贈時不知有撤銷原因置
    辯，惟民法第二百四十四條第一項規定，債務人所為之無償行為有害及債權者，
    債權人得聲請法院撤銷之，是債權人依此規定行使撤銷權時，本不問債務人及相
    對人是否惡意，故被告乙○○此項抗辯亦無理由。
六、綜上所述，原告既為被告丁○○之債權人，被告丁○○、乙○○間就系爭不動產
    所為贈與之債權行為及移轉所有權之物權行為，有害及原告之債權，原告自得依
    民法第二百四十四條第一項規定，請求法院撤銷之，並請求被告乙○○塗銷系爭
    不動產之所有權移轉登記，故原告之請求為有理由，應予准許。
七、兩造其餘攻擊防禦方法及舉證，核與判決結果無影響，爰不一一論列，併此敘明
    。
八、據上論結：本件原告之訴為有理由，依民事訴訟法第七十八條、第八十五條第一
    項前段，判決如主文。
中　　　華　　　民　　　國　　九十三　　年　　十一　　月　　二十二　　日
                                   臺灣基隆地方法院民事庭
                                       法      官  林玉珮
右為正本係照原本作成。
對於本件判決如有不服，應於收受送達後二十日內向本院提出上訴書狀，敘述上訴之
理由，上訴於臺灣高等法院，並按他造當事人之人數附具繕本。
中　　　華　　　民　　　國　　九十三　　年　　十一　　月　　二十二　　日
                                       法院書記官  湯惠芳
附表
